【裁判字號】    95,上訴,2534
【裁判日期】    951005
【裁判案由】    違反槍砲彈藥刀械管制條例
【裁判全文】
臺灣高等法院刑事判決                95年度上訴字第2534號
上  訴  人  台灣桃園地方法院檢察署檢察官
被      告  甲○○
            乙○○
                    號
上列二人共同
指定辯護人    本院公設辯護人  李廣澤
上列上訴人因違反槍砲彈藥刀械管制條例案件，不服臺灣桃園地
方法院95年度訴字第203號，中華民國95年5月17日第一審判決（
起訴案號：臺灣桃園地方法院檢察署 94年度偵字第18582號），
提起上訴，本院判決如下：
    主  文
上訴駁回。
    理  由
壹、證據能力方面：
一、按被告之自白，非出於強暴、脅迫、利誘、詐欺、疲勞訊問
    、違法羈押或其他不正之方法，且與事實相符者，得為證據
    ，刑事訴訟法第156條第1項定有明文。本案被告乙○○、甲
    ○○分別於警詢、檢察官偵查中有關其個人製造獵槍之自白
    ，均未抗辯具有非任意性之情形，本院亦查無明顯事證，有
    上述不正訊（詢）問之情，應認該等自白具有任意性，而有
    證據能力。
二、內政部警政署刑事警察局所出具之刑鑑字第0940136349號槍
    彈鑑定書為鑑定被告乙○○、甲○○所持有之槍枝屬於土造
    長槍，依其所見所為之證明文書，核其本質乃為被告以外之
    人於審判外之書面陳述，依刑事訴訟法第159條第1項之規定
    ，不具證據能力（前述證據性質上雖為公務員職務上所製作
    之證明文書，但既為針對本件被告所持之槍枝個案作成，即
    與刑事訴訟法第159條之4第1 款所示，可經常處於可受公開
    檢查之狀態，設有錯誤，甚易發現而予及時糾正之例行性紀
    錄文書有間，非刑事訴訟法第159條之4第1 款所謂得成為傳
    聞例外之公文書，而不能依此規定取得證據能力）。惟因檢
    察官、辯護人及被告於原審及本院行準備程序及審理時對作
    為證據使用均表示沒有意見，且該鑑定書與檢察官主張之事
    實有關聯性，而刑事警察局作成前開鑑定書時亦無任何不適
    當之情況，依刑事訴訟法第159條之5第2 項規定，有證據能
    力。至於扣案之土造長槍2 枝（槍枝管制編號：0000000000
    、00000 0 0000號）及裝有小鋼珠之工業用子彈39顆、通槍
    條2 枝，並非供述證據，無傳聞法則之適用，與本案具有關
    聯性，且上開物證經偵辦員警合法取得，乃具有證據能力。
貳、實體方面：
一、本件公訴意旨略以：乙○○、甲○○均係泰雅族山地原住民
    ，平常均以在工地搭鷹架為業，明知原住民自製獵槍，應以
    書面經戶籍所在地警察分駐（派出）所層轉主管機關提出申
    請，經許可後始得自製或持有，竟均未經許可，乙○○於民
    國 93年10月間之某日在其位於桃園縣復興鄉三民村1鄰水管
    頭12之12號住處，自行製造可發射金屬或子彈具有殺傷力之
    土造獵槍1枝，而無故持有之；甲○○則於94年8月間某日，
    在桃園縣在桃園縣復興鄉義盛村山上某工寮內，自行製造可
    發射金屬或子彈具有殺傷力之土造獵槍1 枝，而無故持有之
    。於94年9月1日下午4時40分許，甲○○騎乘車號PG7-806號
    重型機車搭載乙○○，並攜帶上開土造獵槍2 枝，在桃園縣
    復興鄉三民村1鄰水管頭12之13 號前為警當場查獲，並扣得
    土造獵槍2枝、通槍條2枝及不具殺傷力之建築工業用彈39顆
    （口徑0.27吋，前端放置直徑8mm之鋼珠，已試射2顆）。因
    認被告乙○○涉犯修正前槍砲彈藥刀械管制條例第11 條第1
    項、甲○○涉犯修正後槍砲彈藥刀械管制條例第8條第1項之
    未經許可製造獵槍罪嫌云云。
二、訊據被告二人對於在上開時、地為警查獲其持有所製造之獵
    槍2枝、工業用彈39顆及通槍條2條之事實均坦白承認。惟均
    堅決否認有何違反槍砲彈藥刀械管制條例第8條第1項之未經
    許可製造獵槍之罪嫌。被告乙○○辯稱：伊平日即有打獵之
    習慣，查獲當時是持扣案之獵槍去打松鼠等語。被告甲○○
    辯稱：伊製造持有獵槍那是原住民的生活習慣，不是拿去做
    犯法的事情等語。
三、按被告之行為不罰者，應諭知無罪之判決，刑事訴訟法第30
    1條第1項定有明文。又九十年十一月十四日修正公布之槍砲
    彈藥刀械管制條例第二十條第一項規定：「原住民未經許可
    ，製造運輸或持有自製之獵槍或漁民未經許可，製造、運輸
    或持有自製之漁槍，供作生活工具之用者，處新台幣二萬元
    以下罰鍰，本條例有關刑罰之規定，不適用之。」明文原住
    民未經許可，持有自製獵槍者，不適用本條例有關刑罰之規
    定，給予除罪化。本件被告二人製造持有上述獵槍是否構成
    犯罪之要件，自應探討渠等所製造持有之獵槍是否屬於自製
    之獵槍而由被告供作生活工具之用？
四、經查：
（一）按原住民基於不同之文化傳統，其所追求之價值與其他族
      群迥然不同，其傳統生活之內涵與其他族群有甚大之差異
      。而原住民依先祖所留下之傳統方式製造簡易獵槍上山獵
      捕飛禽走獸，並將所得獵物與族人分享，本屬原住民傳統
      生活方式中極為重要之一部分，此乃眾所皆知之事實。近
      年來，原住民之生活型態雖已因社會之整體發展及族群之
      融合而發生重大之改變，其專以狩獵為生或以狩獵為主要
      生活內容者，雖已極為罕見，惟自製簡易獵槍，於農閒或
      工作之餘入山狩獵，仍屬部分原住民難以忘情之生活內容
      。是以，八十五年九月二十五日修正公布之槍砲彈藥刀械
      管制條例第十四條（八十六年十一月二十四日修正時移置
      於二十三條）即已明定：「獵槍、魚槍、刀械專供生活習
      慣特殊國民之生活工具者，其管理辦法，由中央主管機關
      於本條例修正公布後六個月內定之。」，隨後，於八十六
      年三月二十四日公布「生活習慣特殊國民獵槍魚槍刀械管
      理辦法」，該辦法第三條第二項所謂「專供生活習慣特殊
      國民生活工具」即包括原住民於狩獵、祭典等場合所使用
      之獵槍在內。依該辦法之規定，只要不具備該辦法第五條
      所規定之消極條件，並完成警察機關之報備及發照手續後
      ，即可自製或持有獵槍（見該辦法第四條至第六條規定）
      。換言之，原住民依前開管理辦法之規定自製或持有自製
      獵槍，乃至於持槍入山狩獵，除有違反野生動物保育法之
      情形外，本非法所不許。嗣後，因原住民未依前開管理辦
      法之規定合法自製或持有獵槍而誤觸槍砲彈藥刀械管制條
      例重典之情形仍層出不窮，立法者有鑑於此，乃於八十六
      年十一月二十四日修正公布槍砲彈藥刀械管制條例第二十
      條第一項明定：「原住民未經許可，製造、運輸、陳列或
      持有自製之獵槍，供作生活工具之用者，減輕或免除其刑
      ，並不適用前條（第十九條強制工作）之規定。」，其立
      法說明略謂：「基於原住民所自製之獵槍，係屬傳統習慣
      專供獵捕維生之生活工具，且其結構、性能及殺傷力均遠
      不如制式獵槍，為恐原住民偶一不慎，即蹈法以第八條（
      製造、持有獵槍罪）或第十一條相加，實嫌過苛，爰增訂
      得減輕或免除其刑規定，並得排除本條例強制工作之適用
      。」，然嗣後，原住民未依前揭管理辦法規定，合法自製
      及持有獵槍，觸犯槍砲彈藥刀械管制條例第八條規定之情
      形仍一再發生，立法者乃再於九十年十一月十四日修正公
      布槍砲彈藥刀械管制條例二十條第一項明定：原住民未經
      許可製造持有自製之獵槍，供作生活工具之用者，僅處以
      新臺幣二萬元以下之行政罰，而予以除罪化。依據該條修
      正立法說明：「刪除『減輕或免除其刑』幾字，給予除罪
      化．．．因為既然屬於供作生活上及文化上工具之用，而
      無據為犯罪工具的意圖．．．以落實憲法增修條文及符合
      本條例多元化主義的政策目標與規範意旨」，可知此次修
      法之主要目的，乃在貫徹憲法增修條文第十條第十一項：
      「國家肯定多元文化，並積極維護發展原住民族語言及文
      化」之精神，落實保障原住民原有生活及文化習慣之立法
      政策。綜合立法者正視原住民文化之差異性而於歷次修法
      所展現對原住民文化傳統之尊重和寬容，槍砲彈藥刀械管
      制條例第二十條第一項所謂：「原住民製造、運輸或持有
      而供作生活工具之用之自製獵槍」自應解釋為：「原住民
      本於其文化傳統所形成之特殊習慣，專為其於生活中從事
      狩獵、祭典等活動使用，而以傳統方式所製造、運輸或持
      有之自製簡易獵槍。」故原住民本於其文化傳統所形成之
      特殊習慣，專為其於生活中所從事之狩獵活動為目的，而
      以傳統方法製造或持有簡易獵槍，即應有前揭規定之適用
      ，不以恃狩獵為生或以狩獵為其生活主要內容者為限，始
      與立法本旨相契合。
（二）本件被告乙○○、甲○○二人對於上開時地被查獲其所製
      造之土造獵槍各一支等情固坦承不諱，而該扣案之土造獵
      槍經內政部警政署刑事警察局鑑定結果，認均係以木質槍
      身組合土造金屬槍管及槍機而成之土造長槍，以打擊底火
      引爆子彈內火藥為發射動力，機械性能良好，可打擊口徑
      0.27吋建築工業用彈，認均具殺傷力，有內政部警政署刑
      事警察局94年9月19 日刑鑑字第0940136349號槍彈鑑定書
      1 份在卷可稽。依據內政部八十七年六月二日曾就原住民
      依生活習慣特殊國民獵槍魚槍刀械管理辦法自製之獵槍認
      定一事以台內警字第八七七○一一六號解釋：「說明：
      一『自製獵槍』：指原住民傳統習慣專供捕獵維生之生活
      工具，由申請人自行獨力製造或與非以營利為目的之原住
      民在警察分局核准之報備地點協力製造完成，以逐次由槍
      口裝填黑色火藥於槍管內，打擊底火或他法引爆，將填充
      之射出物射出，非使用具有彈頭、彈殼及火藥之子彈者。
      二『射出物』：指供自製獵槍引爆槍管內火藥後發射之用
      ，填充於槍管內，遠小於槍管內徑之固體物，如玻璃片、
      彈丸等，且不含具有彈頭、彈殼及火藥之子彈」。由上開
      鑑驗結果所臚列之扣案槍枝特性，被告二人亦供承該二把
      槍發射方式係將彈簧向後拉，底火放在槍管內，鋼珠置於
      底火前，扣板機打擊撞針引爆底火，再將鋼珠順著鋼管發
      射出去。且被告均稱自製之獵槍係用於狩獵松鼠使用等節
      ，已與上開函示相符。可見被告所製造之槍枝應屬自製獵
      槍無訛。而被告係泰雅族山地原住民，有戶籍謄本2 件在
      卷可稽。桃園縣復興鄉之泰雅族原住民雖未定期舉辦狩獵
      活動，惟原住民向來均有製造獵槍獵食之傳統，此亦係一
      般原住民均擁有之技能，被告有空時會去打松鼠、飛鼠，
      拿來食用，從小跟著父親打獵過，以前係用父親傳下來的
      木槍打獵等情，已據被告2人陳述在卷（見原審 95年5月3
      日審理筆錄），是被告乙○○、甲○○二人雖非以恃狩獵
      為生或以狩獵為其生活主要內容，然其自警訊時起至偵、
      審中一再供稱：製造槍枝之目的是要供打獵娛樂之用，打
      獵係原住民傳統技藝等語，被告並供稱有空時會去打松鼠
      、飛鼠，拿來食用，從小跟著父親打獵過，以前係用父親
      傳下來的木槍打獵等情（見原審95年5月3日審理筆錄）。
      而打獵既為原住民生活型態之一，且原住民對其生活型態
      ，較平地同胞更為根生，每每無法忘懷，傳統之狩獵文化
      尤然。又因社會整體發展急遽變遷，原住民族社會型態亦
      隨之改變，其專以狩獵為生或以狩獵為主要生活內容者，
      已極為罕見，而捕獵松鼠、飛鼠於原住民山區並非難以想
      見，且與其文化傳統所形成之特殊習慣，亦非與常情不符
      ，是既無其他積極事證足資證明被告製造上開槍枝之目的
      非供打獵之用，則被告前開所辯，尚非不足採信。
五、檢察官上訴意旨略以：
（一）按槍砲彈藥刀械管制條例第20條第1 項規定，原住民未經
      許可，製造、運輸或持有自製之獵槍、魚槍，…供作生活
      工具之用者，處新台幣二千元以上二萬元以下罰鍰。本件
      被告二人雖具泰雅族山地原住民身分，但其二人所涉製造
      、持有自製獵槍行為，亦必須符合上開條文「供作生活工
      具之用」此一要件，始得主張該條項規定免除刑罰之適用
      。經查，被告二人於警詢中稱係製造槍枝用以打獵娛樂，
      復於偵查中經檢察官訊以「扣案的槍枝是否工作上或生活
      所需？」二人明確予以否認答稱「不是」，業據９４年１
      ２月１３日偵訊筆錄載明無訛。是以，被告二人所自製槍
      枝即無證據證明係供生活之用。
（二）又法律係判斷每個人想法和行為孰是孰非、是非善惡之共
      通標準，不是判斷感情上的好不好，所以必須從客觀上、
      理性上作判斷標準。故不能因不知法律而免除刑事責任，
      刑法第十六條定有明文。個人之價值觀念標準，稱為主觀
      ；但是融合全國人民之價值觀念，就在我國民意上可以稱
      為客觀判斷標準。為了保障客觀、理性判斷標準，就必須
      透過國家民主程序來制定合乎全民意思的標準，這時人民
      選出來的民意代表（包括立法委員、議員）經過詳細三讀
      的立法過程來確保符合全民公共利益、公開透明、理性溝
      通之程序正義。如此產生的判斷標準就會比較客觀、理性
      。再由執行法律之公務員（包括行政、司法、考試、監察
      機關）去依法律規定的客觀上、理性上判斷標準去執行法
      律。
（三）再依憲法原則認為客觀上、理性上法律判斷的方法主要靠
      理由與證據，證據就是證明的依據，除了比人類看的到或
      聽的到的人證、物證、書證的多少和證明程度之外，還要
      比人類看不到且聽不到的人類思維、推理下的社會經驗、
      常情、常理及一切情況，有無客觀上顯而易見的矛盾，證
      據是在比蓋然率（數學上稱機率），從客觀上合理與否、
      有無矛盾、說話者人格可靠與否、所證明的事實是否屬於
      可信的具體細節或者只是抽象的事物等要件，均必須作綜
      合判斷，只要能證明到一般人相信大概是這樣的程度，就
      不會有刑事上之法律責任（法律責任包含行政責任、民事
      責任、刑事責任三種），也可以讓政府為你主持公道和正
      義，但是必須證明到存在的可能性明顯大過不存在的可能
      性的程度（即壓制性勝利的程度）時，方足以證明其所言
      為實。
（四）本件被告二人就自製槍枝之用途，初始即無法肯定確供生
      活工具之用，嗣經法院誘導訊問而陳稱有用來打獵飛鼠、
      松鼠、鳥類等飛禽走獸，並曾烤熟食用，惟其二人本以搭
      建鷹架工作為職業，每月收入約新台幣二萬多元，已足維
      持生活開銷，該二人自製獵槍用途僅在娛樂乙途，應堪認
      定，此並據被告二人於偵查中供陳明確。
（五）況且，法律責任是一種對於違反義務及加害個人、社會和
      國家利益的制裁，易言之，乃在上開理由或證據不足情況
      下，仍故意或過失從事犯錯或應為而不為眾人期待之事，
      始課予其法律責任。此項法律責任，不因被告身分不同而
      有差異，故而每個人的機會與地位應等同視之，不宜有差
      別待遇。被告二人雖具有原住民身分，但非謂原住民即可
      未經政府機關許可自製槍械，縱尚未用於危害社會，亦難
      謂未對社會大眾造成若干危險性，經蒞庭檢察官聲請函查
      槍砲條例第２０條原住民自製獵槍之定義，嗣由內政部95
      年4月18日內授警字第0950870503 號回函指出該定義為原
      住民傳統習慣「專供捕獵維生」之生活工具，由申請人自
      行獨力製造或與非以營利為目的之原住民在警察分局核准
      之報備地點協力製造完成，以逐次由槍口裝填火藥於槍管
      內，打擊底火或他法引爆，將填充之射出物射出，「非使
      用具有彈頭、彈殼及火藥之子彈者」而言。觀諸本件被告
      二人非但無法證據扣案土造槍枝２枝係專供捕獵「維持生
      活所需」之「必要」工具，且同時遭扣押建築工業用彈共
      ３９顆，經鑑定該批工業用彈口徑與扣案槍枝口徑接近，
      且依扣案子彈照片所示，均有彈頭、彈殼構造，故已與上
      開內政部函文釋義要件不符，被告二人所製槍枝應不能適
      用槍砲條例第２０條免除刑罰。原判決就該條項「供作生
      活之用」擴張解釋及於原住民本於文化傳統所形成之特殊
      生活習慣，而保障到原住民基於文化目的之製造槍枝行為
      ，恐已過份擴張且違背該條項原係出於保障原住民憲法第
      １５條生存權之立法意旨。
六、惟查：
（一）桃園縣復興鄉之泰雅族原住民雖未定期舉辦狩獵活動，惟
      原住民向來均有製造獵槍獵食之傳統，此亦係一般原住民
      均擁有之技能，而被告有空時會去打松鼠、飛鼠，拿來食
      用，從小跟著父親打獵過，以前係用父親傳下來的木槍打
      獵等情，已據被告2人供述明確。
（二）在原住民普遍生活、教育程度低落、法治觀念不足且對持
      有及製造、出借槍枝、刀械須事先申請許可之規定未加強
      宣導之現狀下，在無任何證據顯示被告自製獵槍具有其他
      不法目的之情形，為貫徹憲法維護原住民族文化之意旨，
      避免原住民打獵之傳統文化流失之情形下，應認不宜率依
      槍砲彈藥刀械管制條例有關刑罰之規定相繩。
（三）該二支槍枝均係以木質槍身組合土造金屬槍管及槍機而成
      之土造長槍，以打擊底火引爆子彈內火藥為發射動力，業
      經內政部警政署刑事警察局鑑定屬實，有如上述，核與被
      告二人所供該二把槍發射方式係將彈簧向後拉，底火放在
      槍管內，鋼珠置於底火前，扣板機打擊撞針引爆底火，再
      將鋼珠順著鋼管發射出去等情相符。
（四）本件被告既係原住民，已如上述，其所製造之上開獵槍亦
      僅係以原住民相傳之木質槍柄及金屬槍管組合而成之獵槍
      ，加以槍枝結構粗糙等情，有槍枝扣案及槍枝照片附卷可
      稽，自非供犯罪之用，乃用以供獵殺飛鼠、松鼠等野生動
      物，供作為生活工具之用，自屬該當於槍砲彈藥刀械管制
      條例第20條第1 項之要件，檢察官認上開條例所定之「自
      製之獵槍」應限縮於「『槍口』裝填火藥於槍管內之獵槍
      」云云，顯已拘泥於條文文字解釋，忽略該條文為貫徹憲
      法維護原住民族文化之原意，尚有未合。
七、綜上所述，被告製造、持有上開槍枝既係基於其文化傳統所
    形成之習慣，而欲從事狩獵為目的，且以傳統方法製造或持
    有槍枝，仍屬「供其生活所用」之工具，自合於槍砲彈藥刀
    械管制條例第二十條第一項之規定，不適用有關刑罰處罰之
    規定。原審因認被告所為合於槍砲彈藥刀械管制條例第二十
    條第一項之規定，而為被告無罪之諭知，經核與法並無不合
    ，檢察官仍執前詞，提起上訴，指摘原判決不當，求為有罪
    之判決，為無理由，應予駁回。
八、據上論斷，應依刑事訴訟法第368條，判決如主文。
本案經檢察官劉靜婉到庭執行職務。
中    華    民    國    95    年   10     月     5    日
                  刑事第七庭    審判長法  官  陳正雄
                                      法  官  許宗和
                                      法  官  許錦印
以上正本證明與原本無異。
如不服本判決，應於收受送達後十日內向本院提出上訴書狀，其
未敘述上訴之理由者並得於提起上訴後十日內向本院補提理由書
（均須按他造當事人之人數附繕本）。
                                      書記官  楊妙恩
中    華    民    國    95    年    10    月    12    日


司法院資訊處製作；財團法人民間司法改革基金會備份。
